臺灣高等法院刑事判決　　　　　　　 100年度上易字第1196號
上　訴　人　　臺灣板橋地方法院檢察署檢察官
被　　　告　　黃乙宸
上列上訴人因被告竊盜案件，不服臺灣板橋地方法院99年度易字
第2872號，中華民國100年4月15日第一審判決（起訴案號：臺灣
板橋地方法院檢察署99年度偵緝字第2489號），提起上訴，本院
判決如下：
    主  文
上訴駁回。
    理  由
一、公訴意旨略以：被告黃乙宸與真實姓名年籍不詳之成年男子
    共同基於意圖為自己不法之所有之犯意聯絡，於民國（下同
    ）99年4月20日下午3時2分許，由該成年男子騎乘被告所有
    車號773-BAH號重型機車搭載被告，行經新北市土城區（改
    制前為臺北縣土城市，下同）和平路28號之新北市土城區戶
    政事務所（下稱土城戶政事務所），由被告把風，該成年男
    子利用可作為凶器使用之工具敲破被害人王英凱停放於土城
    戶政事務所對面路邊、車號3B-1889號副駕駛座車窗玻璃，
    竊取被害人王英凱置於副駕駛座座椅上自郵局提領現金後含
    現金新臺幣（下同）19萬1600元之郵局現金袋得手後，旋即
    與被告騎乘機車逃離現場。嗣因王英凱自土城戶政事務所處
    理事務完畢返回停車處，發現遭竊報警處理後，經調閱現場
    監視器，而查悉上情，因認被告涉犯刑法第321條第1項第3
    款之加重竊盜罪嫌。
二、證據能力部分：按被告以外之人於審判外之言詞或書面陳述
    ，除法律有規定者外，不得作為證據，刑事訴訟法第159條
    第1項定有明文，此即學理上所稱「傳聞證據排除法則」。
    又被告以外之人於審判外之陳述，雖不符同法第159條之1至
    第159條之4之規定，而經當事人於審判程序同意作為證據，
    法院審酌該言詞陳述或書面陳述作成時之情況，認為適當者
    ，亦得為證據。當事人、代理人或辯護人於法院調查證據時
    ，知有第159條第1項不得為證據之情形，而未於言詞辯論終
    結前聲明異議者，視為有前項之同意，此則據同法第159條
    之5規定甚明。鑒於採用傳聞證據排除法則重要理由之一，
    係因傳聞證據未經當事人之反詰問予以覈實，若當事人願放
    棄對原供述人之反對詰問時，原則上即可承認該傳聞證據之
    證據能力。而揆諸我國刑事訴訟法第159條之5之立法理由，
    除參照前述傳聞證據排除法則之基本法理外，亦參考日本刑
    事訴訟法第326條之立法例，查日本刑事審判實務之運作，
    有關檢察官及被告均同意作為證據之傳聞書面材料或陳述，
    可直接援引該國刑事訴訟法第326條作為傳聞例外之法律依
    據，僅在檢察官與被告或其辯護人不同意之情況下，乃須根
    據其他傳聞例外規定，俾以斟酌該等傳聞書面材料或陳述是
    否具有證據能力，在當事人間無爭執之案件中，傳聞證據基
    本上均可依據前引規定提出於法院使用。據此，我國刑事訴
    訟法第159條之5之適用應可作同上之解釋。公訴人、被告就
    本件判決所引之被告以外之人於審判外之陳述，於言詞辯論
    終結前未表示異議（公訴人部分，參見本院100年8月2日準
    備程序筆錄第2頁至第3頁，被告於本院審理時則均未到庭）
    ，而本院審酌上開傳聞證據作成時之情況，核無違法取證及
    證明力明顯過低之瑕疵，為證明犯罪事實所必要，亦認為以
    之作為證據為適當，根據上開規定及說明，作為本件判決認
    定被告犯罪事實之被告以外之人於審判外陳述是否屬於傳聞
    之例外，無庸先行考量刑事訴訟法第159條之1第2項、第159
    條之2、第159條之3等規定，得逕依同法第159條之5規定作
    為證據。
三、按犯罪事實應依證據認定之，無證據不得認定其犯罪事實，
    又不能證明被告犯罪者應諭知無罪之判決，刑事訴訟法第15
    4條第2項及第301條第1項分別定有明文。又刑事訴訟法上所
    謂認定事實之證據，係指足以認定被告確有犯罪行為之積極
    證據而言，該項證據自須適合於被告犯罪事實之認定，始得
    採為斷罪資料；且事實之認定應憑證據，如未發現相當證據
    ，或證據不足以證明，自不能以推測或擬制之方法，以為裁
    判之依據；次按認定不利於被告之事實，須依積極證據，茍
    積極之證據本身存有瑕疵而不足為不利於被告事實之認定，
    即應為有利於被告之認定，更不必有何有利之證據，而此用
    以證明犯罪事實之證據，猶須於通常一般人均不至於有所懷
    疑，堪予確信其已臻真實者，始得據以為有罪之認定，倘其
    證明尚未達到此一程度，而有合理性之懷疑存在，致使無從
    為有罪之確信時，即應為無罪之判決；最高法院82年度臺上
    字第163號著有判決、同院76年度臺上字第4986號、30年度
    上字第816號及最高法院29年上字第3105號、40年臺上字第8
    6號亦分別著有判例可資參照。易言之，公訴案件犯罪證據
    之蒐集及提起公訴後，對犯罪事實之舉證責任及指出證明之
    方法，均屬公訴人之職責，原則上法院僅於當事人之主張及
    舉證責任範圍內進行調查證據，其經法定程序調查證據之結
    果，認已足以證明犯罪事實時，始得為犯罪事實之認定。若
    其為訴訟上之證明，於通常一般人仍有合理之懷疑存在，尚
    未達於可確其真實之程度者，在該合理懷疑尚未剔除前，自
    不能為有罪之認定。法院不得以偵查機關關於某種犯罪之調
    查不易，即放棄上開原則之堅持，致有違背刑事訴訟無罪推
    定及嚴格證明之原則，其理甚明，最高法院94年度臺上字第
    2033號判決同此意見。
四、得心證之理由：
（一）本件公訴人認被告涉有加重竊盜罪嫌，無非以被告之供述
      （99年度偵緝字第2489號卷第5頁至第7頁、第19頁至第20
      頁、第29頁至第30頁第38頁至第39頁）、被害人王英凱於
      警詢時之指述及臺灣板橋地方法院檢察署公務電話紀錄單
      （99年度偵字第16047號卷第2頁、99年度偵緝字第2489號
      卷第44頁）、車籍資料查詢結果、案發現場監視器翻拍照
      片7張、自小客車照片5張（99年度偵字第16047號卷第9頁
      、第11頁至第14頁、第19頁至第21頁）等資為依據。訊據
      被告黃乙宸於原審則否認有何竊盜之犯行，辯稱：其於99
      年4月20日並未騎乘773-BAH號重型機車到案發地點，亦未
      竊取被害人王英凱之現金，其不知上開機車登記在其名下
      等語（原審卷第88頁至第89頁、第100頁反面至第101頁、
      第138頁）。
（二）經查，被害人王英凱於99年4月20日下午2時50分許，駕駛
      車號3B-1889號自小客車前往新北市○○區○○路上郵局
      提領現金19萬1600元後，將現金裝入郵局提供之現金袋內
      ，再置放於前開自小客車之副駕駛座上，旋即驅車前往新
      北市○○區○○路28號之土城戶政事務所，惟被害人王英
      凱自郵局前往土城戶政事務所之途中，即遭某男子（下稱
      機車騎士）騎乘車號773-BAH號機車搭載另一男性乘客（
      下稱機車乘客）一路尾隨在後，機車騎士、機車乘客均頭
      戴全罩式安全帽，相貌模糊無法清楚辨認。同日下午3時6
      分，被害人王英凱將其駕駛之自小客車停放於土城戶政事
      務所對面路旁，下車步行進入戶政事務所；上開機車乘客
      見被害人王英凱離開前開自小客車，旋於同日下午3時7分
      ，自土城戶政事務所對面之人行道步行靠近被害人王英凱
      前開自小客車，手持不詳物品破壞該車副駕駛座之玻璃窗
      ，竊取被害人王英凱置放於副駕駛座上之現金袋及其內現
      金19萬1600元，得手後立即快跑離開。嗣於同日下午3時8
      分，被害人王英凱自土城戶政事務所返回車旁，驚覺上揭
      車輛之副駕駛座車窗玻璃碎裂一地，現金19萬1600已遭人
      竊取等情，業據證人即被害人王英凱於警詢及原審審理中
      證述明確（99年度偵字第16047號卷第2頁、原審卷第134
      頁反面至135頁、第137頁），復經原審當庭勘驗案發現場
      附近3支監視器之錄影畫面無訛，製有勘驗筆錄在卷可參
      （原審卷135頁反面至第137頁），並有監視器翻拍照片、
      前開自小客車遭人擊破車窗之照片附卷可資為憑（99年度
      偵字第16047號卷第11頁至第14頁、第19頁至21頁、原審
      卷第141頁至第155頁），均堪予認定。前開車號773-BAH
      重型機車於案發時係登記於被告名下，亦有該機車之車籍
      查詢資料1紙附卷可佐（99年度偵字第16047號卷第9頁、
      原審卷第9頁），亦足認定。
（三）又查，被告於偵查及原審審理中，始終否認其曾前往案發
      地點竊取被害人王英凱車內之現金，且否認上開機車平日
      係由其使用（99年度偵緝字第2489號卷第5頁至第7頁、第
      19頁至第20頁、第29頁至第30頁、第38頁至第39頁、原審
      卷第88頁至第89頁、第109頁至第110頁、第138頁至第139
      頁）；其於偵查中，雖一度陳稱卷內監視器翻拍照片係姚
      永學騎乘機車搭載伊經過案發現場附近之照片（99年度偵
      緝字第2489號卷第30頁），然其於偵訊之初及嗣後原審審
      理時，則均否認其係前開監視器翻拍照片內之機車騎士或
      機車乘客，且陳明其所以供稱該照片乃姚永學騎機車搭載
      伊，係因其先前曾與姚永學互相載送去工作，且姚永學有
      收過交通罰單，該罰單之違規採證照片中即為其與姚永學
      一同騎乘機車等語（99年度偵緝字第2489號卷第5頁至第7
      頁、第19頁至第20頁、第38頁至第39頁、原審卷第88頁至
      第89頁、第109頁至第110頁、第138頁至第139頁）。參以
      證人姚永學於偵查及原審審理中具結所稱：伊99年3月時
      從越南回來，99年4月多才認識被告，伊是帶班召集人員
      ，於4月底開始聘用被告做臨時工，做了1個多月。在99年
      4月多伊也曾與被告同住1個多月，後來因生活習慣不合，
      就沒有同住也沒有找被告做工。99年4、5月間，被告並無
      機車，除了伊會騎乘伊自己的機車載送被告外，伊未見過
      被告騎乘他人的機車，也不知道被告有一臺車號773-BAH
      號機車。如果伊騎機車載送被告，都是伊載送被告，因為
      被告路不熟。伊的機車在99年間好像有收受2件違規罰單
      ，伊記得有件是右轉違規案件，但是否是載送被告時違規
      伊忘記了。本件監視器翻拍照片中之機車騎士及乘客都不
      是伊，伊看不出來是誰等情（99年度偵緝字第2489號卷第
      38頁、第39頁及原審卷第132頁至第134頁），可佐被告辯
      稱前開車號773-BAH機車平日並非由其使用，且其係因先
      前曾乘坐證人姚永學騎乘之機車上工，方於上開偵查中一
      度供稱卷內監視器翻拍照片乃證人姚永學搭載伊時所攝得
      等詞，堪可採信。
（四）再查，起訴意旨雖憑被告於偵查中之供述，而認定案發時
      係由不詳成年男子騎乘上開車號773-BAH號重型機車搭載
      被告至案發現場，再由被告把風，該不詳成年男子下手行
      竊。然當日下手行竊之男子，應係乘坐於上開機車後座之
      乘客，而非機車騎士，此據原審勘驗監視器拍攝畫面光碟
      審認明確（原審卷第135頁反面至第137頁），是起訴意旨
      以被告把風，另一騎車男子行竊云云，已屬誤會。又移送
      機關另以被告於其刑案照片內中所著外套，與監視器翻拍
      照片中機車騎士所著之外套相符，而認被告確係共犯本件
      竊盜犯行之機車騎士云云。惟觀諸監視器翻拍彩色照片及
      被告刑案照片（原審卷第40頁至第43頁），前述機車騎士
      於犯案時，乃身穿正面為橙色、深色條紋由肩膀延伸至衣
      袖袖口處之外套，而被告於刑案照片中所穿著之外套，其
      條紋僅由肩膀延伸至上臂，且於胸口處另有一灰色橫紋，
      二件外套之型式顯不一致，移送機關未予詳辨，誤以二者
      外套相同而逕指被告即為機車騎士，應屬率斷；而機車後
      座者，係身著白色襯衫、深色橫條紋背心，深色長褲，亦
      與被告刑案照片所著之外套不符。據上足見，起訴意旨及
      移送意旨對於認定被告犯本件竊盜案所憑依據，均容有瑕
      疵存在。至被告對於究係何人向其借用名義購買上開機車
      及緣由，其供述雖先後齟齬，然本件既缺乏積極事證足以
      認定被告犯竊盜罪，自不能僅以被告先後供詞未盡一致，
      遽謂其涉有犯罪。
（五）綜上所陳，檢察官所舉事證，尚無從說服法院形成被告有
      罪之心證。此外，復查無其他積極證據足認被告有竊盜之
      犯行，揆諸前揭說明，本件不能證明被告犯罪，自應為其
      無罪之諭知。
五、原審以不能證明被告犯罪，依前揭之說明，對被告為無罪判
    決之諭知，即無不合。檢察官上訴意旨略以：本件車號773-
    BAH號機車，於99年3月5日過戶登記於被告名下，而就車號7
    73-BAH號機車之使用情形一節，被告於偵查中供述前後反覆
    不一，且被告為智識正常之成年人，豈有率爾借名不熟識之
    人登記為不詳車號之機車車主，貿然負擔日後數額不清之稅
    金、罰單之繳納責任？且車號773-BAH號機車迄今仍登記在
    被告名下，牌照狀態均屬正常，被告卻稱非其所使用，均與
    常情有違；又本件照片中人，長相、身型俱與被告相符，所
    著外套形式又極為相似，原審竟以目測方式而未將該影像內
    容送交內政部警政署刑事警察局作歹徒面貌及外套影像之強
    化鑑定，尚嫌速斷，且被告亦未能提出合理之不在場證明，
    原審認本件竊盜案非被告所為，自難謂允當云云。惟查，被
    告歷次於偵查及原審審理中，始終否認其曾前往案發地點竊
    取被害人王英凱車內之現金，且否認車號773-BAH號機車平
    日係由其使用，再參以證人姚永學證稱：除了伊會騎乘伊自
    己的機車載送被告外，未曾見過被告騎乘他人的機車，也不
    知道被告有一臺車號773-BAH號機車；又監視器翻拍照片中
    之機車騎士及乘客都不是伊，伊看不出來是誰等情，俱已如
    前所述。而衡諸現今社會，機車之登記車主並非實際管領、
    使用該車之人者，亦所在多有，並非罕見，此情亦經原審敘
    明綦詳如前；況被告刑案照片上身著之上衣，顯與監視器拍
    攝之機車騎士或乘客穿著上衣、外套不同，業據原審調查明
    確，是上訴意旨所指，尚非可採。第按刑事訴訟法第161條
    第1項規定：檢察官就被告犯罪事實，應負舉證責任，並指
    出證明之方法。對於其所訴之被告犯罪事實，應負提出證據
    及說服之實質舉證責任，倘所提出之證據，不足為被告有罪
    之積極證明，或其闡明之證明方法，無從說服法官以形成被
    告有罪之心證，基於無罪推定之原則，自應為被告無罪判決
    之諭知。而證據之取捨與證據之證明力如何，均屬法院得自
    由裁量、判斷之職權，茍其此項裁量、判斷，並不悖乎通常
    一般人日常生活經驗之定則或論理法則，又於判決內論敘其
    何以作此判斷之心證理由者，即不得任意指摘其為違法。茲
    原判決已詳敘就卷內證據調查之結果，而為綜合判斷、取捨
    ，認不足證明被告確有公訴人所指訴之犯行，其得心證的理
    由已說明甚詳，且所為論斷從形式上觀察，亦難認有違背經
    驗法則、論理法則，或有其他違背法令之情形，自不容任意
    指為違法，公訴人上訴請求將歹徒面貌及外套影像送請鑑定
    ，依前揭說明，本屬檢察官就被告犯罪事實所應負舉證責任
    之範疇；況以，歹徒面貌亦因頭戴全罩安全帽而無從辨認，
    檢察官復未說明何以影像強化鑑定即得以辨明被告係行竊之
    人；至歹徒身著之外套、背心，肉眼即可分別出與被告刑案
    照片所著外套不符，是其所請，尚難允准。是檢察官提起上
    訴，仍執陳詞以被告有竊盜犯行而為爭執，復未提出其他積
    極事證證明被告確有何實施竊盜之行為，漫指原判決不當，
    尚無可取。從而，原審為被告無罪之判決，尚屬允當，可以
    維持，上訴為無理由，應予駁回。
六、本件被告經合法傳喚，無正當理由不到庭，爰不待其到庭陳
    述，逕為一造辯論判決。
據上論斷，應依刑事訴訟法第371條、第368條，判決如主文。
本案經檢察官陳大偉到庭執行職務。
中    華    民    國    100    年    8     月    16    日
                  刑事第十庭   審判長法  官  宋  祺
                                     法  官  林孟宜
                                     法  官  高玉舜
以上正本證明與原本無異。
不得上訴。
                                     書記官  許雅淩
中    華    民    國    100    年    8     月    16    日